# 关于明股实债的账务处理问题

提问人：M 海 绵爱 下午茶 时间：2022-06-13 12:15:16
案例背景：：某上市公司A拟出售全资子公司B的10%的股权给C基金公司，股权的成本价为 1 元/股，转让价格为 3 元/股，协议转让条款存在回购条款，回购义务人是A公司或者子公司B，则C公司持有的10%的股权应确认为金融负债，如果A与B不作为回购义务人，则涉及金融负债的确认，请教陈版，回购义务人设定为以下三种情况，分别的会计处理方式是不是合适呢？
一、情形一：：上市公司 A 以及子公司 B 不作不作 为 回回 购义务 人人，， 实 控人作控人作 为 回回 购 人的会人的会 计处 理理（（ 1 ）） A 公司公司 转让 股股 权时单 体体：：
借：银行存款
贷：长期股权投资
贷：投资收益
（（ 2 ））子公司子公司 单 体体：：
借：实收资本-A公司
贷：实收资本-C基金公司
二、情形二：：上市公司 A 不作不作 为 回回 购义务 人人，，子公司子公司 B 以及以及 实 控人作控人作 为实 控人会控人会 计处 理理（（ 1 ）） A 公司公司 转让 股股 权时单 体体：：
借：银行存款
贷：长期股权投资
贷：投资收益
（（ 2 ））子公司子公司 单 体体：：
借：实收资本
贷：库存股
借：库存股
借：资本公积
贷：其他应付款（10%股权的金额）
（（ 3 ））合并合并 层 面面
借借：：投投 资 收益收益
贷 ：： 资 本公本公 积
情形三情形三：： A 公司以及 实 控人作控人作 为实 控人的会 计处 理理
（（ 1 ）） A 公司公司 转让 股股 权时单 体体：：
借：银行存款
贷：其他应付款
（（ 2 ））子公司子公司 单 体体：：
借：实收资本
贷：库存股

回答人：chenyiwei
1 、如果A、B无回购义务，仅由实控人承担回购义务的，则A正常按部分处置子公司股权但不丧失控制权处理（合并报表层面为权益性交易）。但要关注：日后实控人履行回购义务后，是否有权要求A、B再次回购？如果是，则与A或B直接承担回购义务（或连带责任）的情况相同。
2 、如果B承担回购义务（或者与实控人承担连带责任），但A无回购义务，则B个别报表层面需确认库存股，A个别报表层面可正常确认处置损益。A的合并报表层面，如果回购义务基本确定会发生，且金额为原出售款项加上利息，即收购方C不享有这部分股权对应的权益，则合并报表层面无少数股东权益，仅有金融负债（将出售所得款项作为金融负债的初始计量金额，相当于以股权为质押获得融资）。
3 、如果A承担回购义务（或者与实控人承担连带责任），B无回购义务，则A的个别报表和合并报表层面均按获取融资处理，不确认处置损益。

提问人：二月 风 筝 时间：2022-07-19 11:21:42
陈版，明股实债在实务中为了保持实收资本与工商登记信息一致，通常会有借：资本公积 贷：实收资本这笔分录。但是我看了下证监会出的《上市公司执行企业会计准则案例解析》（ 2020版）案例2-1（P59）中，对明股实债的处理实质重于形式的原则归类为金融负债。并未提及为了保持实收资本与工商登记信息保持一致而进行的调整。此外，我查看了宁德时代（ 300750 ） 2021 年度审计报告。其长期应付款-国开发展基金借款期末余额6.3亿。期末前十大股东均未出现国开基金。其处理方式与证监会理念一致，那么我想请问一下，实务中为了保持实收资本与工商登记信息一致的调整分录必须要做吗？

回答人：chenyiwei
实收资本的确认还是依据法律形式的，因此这调整实收资本的分录还是要做的，关键是保持权益总额不变，所以对应借记资本公积。